【裁判字號】    96,訴,922
【裁判日期】    980403
【裁判案由】    確認使用權存在等
【裁判全文】
臺灣士林地方法院民事判決               96年度訴字第922號
原      告  丙○○
訴訟代理人  詹德柱律師
被      告  甲○○
                        7號1.
訴訟代理人  王泓鑫律師
複  代理人  張明宏律師
上列當事人間請求確認使用權存在等事件，本院於民國98年3 月
11日言詞辯論終結，判決如下：
    主      文
原告之訴駁回。
訴訟費用由原告負擔。
    事實及理由
一、原告起訴主張：其於民國96年2 月3 日向訴外人張永強購買
    台北市○○○路○ 段114 巷10弄7 號2 樓房屋，及其坐落之
    台北市○○區○○段1 小段679 地號土地權利範圍1/4 。又
    上開土地為台北市○○○路○ 段114 巷10弄7 號1 至4 樓房
    屋所有權人共有，應有部分各1/4 ，91年3 月間，經全體共
    有人賴分、張永強、王幸一、乙○○簽訂分管協議書，約定
    將系爭土地位於上開建物前方之法定空地（下稱系爭空地）
    劃設編號1 至4 號之停車位，分別由1 至4 樓所有權人分管
    使用，被告嗣向賴分買受1 樓房地，且明知或可得而知上開
    分管契約之存在，自應受該分管契約之拘束。惟原告欲使用
    分管之2 號停車位時，竟遭被告阻止，並拒絕承認分管契約
    之效力，使原告關於2 號停車位之專屬使用權有不安之危險
    ，為此，訴請確認原告就前述2 號停車位有專屬使用權存在
    。又上開2 號停車位現遭被告無權占用，爰依分管契約之約
    定及民法第962 條之規定，訴請被告將該停車位返還予原告
    ，另依不當得利之法律關係，請求被告自起訴狀繕本送達翌
    日起至返還2 號停車位予原告時止，按月給付新台幣（下同
    ）5,000 元之損害賠償金等語。並聲明：(一)確認原告就坐落
    台北市○○區○○段1 小段679 地號土地上，如附圖A 部分
    所示之停車位有專屬使用權存在。(二)被告應將上開車位返還
    予原告，並自起訴狀繕本送達翌日起至返還日止，按月給付
    原告5,000 元之損害賠償金。
二、被告則以：(一)本件2 號停車位坐落之位置，依使用執照之平
    面圖所示，並無停車位之劃設，依建築法第73條第2 項之規
    定，依法需申請變更使用執照，始得變更為停車場使用，故
    本件既未先申請變更使用執照，即以分管協議書約定作為停
    車使用，顯已違反建築法第73條第2 項、第91條第1 款、第
    77條第1 項之規定，應屬無效。另系爭空地為法定空地，其
    留設目的包含提供消防安全之用，且依建築技術規則建築設
    計施工編第110 條第5 款、第163 條之規定，建築物之避難
    層出入口，應在基地內留設淨寬1.5 公尺之避難用通路，以
    供逃生避難之用，且基地內通路之寬度最低不得小於2 公尺
    ，惟如依協議書設置之停車位停放車輛，第1 、2 號停車位
    間最窄之距離僅43公分，明顯違反上開規定。另建築技術規
    則施工篇第59條之1 亦明定停車空間應規劃車道，惟本件並
    未劃設車道，造成車輛無法順暢進出，自有違前開規定。又
    系爭空地為通往室外之通路，依公寓大廈管理條例第7 條第
    2 款之規定，應不得為約定專用部分，故系爭分管約定將法
    定空地約定為部分共有人專用，亦於法不合。從而，系爭分
    管契約既違反上述法令強制及禁止規定，自屬無效。(二)系爭
    1 、2 號停車位所在之法定空地，依使用執照之平面圖所載
    ，並非供停車使用，故分管契約約定作為停車位使用，顯係
    以不能之給付為契約標的，應為無效。(三)系爭1 號停車位經
    測量後，確認有部分占用非兩造共有之台北市○○區○○段
    1 小段678 地號土地，且如扣除該占用他人土地部分，該車
    位即無法停車，故原告及其他共有人顯無法將1 號停車位完
    整交付由被告管領使用，而陷於不完全給付或給付不能，依
    民法第266 條第1 項前段之規定，被告亦可免給付義務，即
    無需將2 號停車位交由原告使用，則原告請求確認就2 號停
    車位有專屬使用權存在，自不足採。(四)縱認原告及其他共有
    人就1 號停車位占用他人土地部分，仍屬給付可能，惟被告
    亦得主張同時履行抗辯權，在原告給付之前，拒絕自己之給
    付。(五)本件分管契約之性質為有償契約，然被告所分配之1
    號停車位於扣除占用他人土地部分之面積後，即無法停車，
    依民法第347 條之規定，自得準用同法第349 條有關物之瑕
    疵擔保責任之規定，解除系爭分管契約。又被告已向其他共
    有人表示解除分管契約之意，則系爭分管契約應已合法解除
    ，原告自不得再主張就2 號停車位有分管使用之權利。(六)被
    告並未占用2 號停車位，故無返還或給付不當得利之問題等
    語，資為抗辯。並聲明：原告之訴駁回。
三、按確認之訴非原告有即受確認判決之法律上利益者，不得提
    起。所謂即受確認判決之法律上利益，係指法律關係之存否
    不明確，原告主觀上認其在法律上之地位有不安之狀態存在
    ，且此種不安之狀態，能以確認判決將之除去者而言，最高
    法院著有52年台上字第1240號判例可資參照。本件原告主張
    其就系爭2 號停車位有專屬之使用權存在，然為被告所否認
    ，則兩造間就原告是否有2 號停車位之專屬使用權，即顯有
    爭執而不明確，且致原告能否排他使用系爭2 號停車位之法
    律上地位，有不安之狀態存在，而此種狀態復得以對於被告
    之確認判決除去之，參諸前開判例意旨，自應認原告有即受
    確認判決之法律上利益存在。
四、兩造不爭執之事實：
  (一)原告於96年2 月3 日向訴外人張永強買受台北市○○○路○
    段114 巷10弄7 號2 樓房屋，現為該屋所有權人，被告於95
    年12月6 日向訴外人賴分買受台北市○○○路○ 段114 巷10
    弄7 號1 樓房屋，現為該屋所有權人。又原告與被告均為上
    開建物坐落基地即台北市○○區○○段1 小段679 地號土地
    之共有人，應有部分各1/4。
  (二)91年3 月間，系爭土地之共有人賴分、張永強、王幸一、乙
    ○○曾簽訂如原證2之分管協議書。
  (三)系爭2 號停車位位於系爭土地上，占用位置及面積如士林地
    政事務所96年12月8 日複丈成果圖A 部分所示。又系爭1號
    停車位，經被告於97年4 月8 日現場停放休旅車1 台，並盡
    量調整位置，勿占用其他地號土地，惟經測量結果，仍占用
    678 地號0.17平方公尺、680 地號0.04平方公尺（如士林地
    政事務所98年1 月6 日複丈成果圖A 部分所示）。
五、本件經依民事訴訟法第271 條之1 準用同法第270 條之1第1
    項第3 款規定，整理並協議簡化爭點後，兩造同意協議簡化
    後之爭點為（本院卷第186頁背面）：
  (一)本件分管協議是否違反強制或禁止規定而無效？是否以不能
    之給付為標的而無效？
  (二)就上開分管協議1 號停車位占用其他土地部分，原告及其他
    共有人有無給付不能或不完全給付之情事？被告是否得因此
    免為對待給付之義務，而無需同意原告單獨使用2號停車位
    ？
  (三)就上開分管協議1 號停車位占用其他土地部分，被告主張同
    時履行抗辯，在原告及其他共有人取得該占用土地所有權人
    之同意前，拒絕同意原告單獨使用2 號停車位，是否可採？
  (四)系爭分管協議是否業經被告合法解除？
  (五)被告有無占用2 號停車位？有無侵權行為或不當得利之情事
    ？
  (六)原告請求被告按月給付5,000元予原告，有無理由？
六、茲就上開爭點，析述本院得心證之理由如下：
  (一)分管契約是否無效部分：
    本件分管契約因有關被告分管之1 號停車位部分，原告及其
    他共有人有不完全給付之情事，被告因而得免為對待給付，
    無需同意由原告單獨使用2 號停車位，後將詳述，故有關該
    分管契約是否無效之爭點，自無庸贅論，先予說明。
  (二)被告是否因原告及其他共有人有給付不能或不完全給付之情
    事，而得拒絕同意原告單獨使用2 號停車位部分：
  1.查系爭土地業於91年3 月間，經當時之共有人賴分、張永強
    、王幸一、乙○○等人簽訂分管協議書，約定將系爭土地位
    於建物前方之空地部分，劃設編號1 至4 號之停車位，分別
    由1 至4 樓之所有權人分管使用，此有協議書影本1 份在卷
    足稽（本院卷第23頁），核其性質應屬「分管契約」，即各
    共有人以同意他共有人得分別就各自分管之停車位享有專屬
    使用收益之權利為對價，而取得其分管停車位之全部使用收
    益權利，惟查，被告所分管之1 號停車位，經測量後，發現
    有部分占用台北市○○區○○段1 小段678 地號土地，此業
    經本院會同士林地政事務所人員至現場勘測無誤，有97 年4
    月8 日勘驗筆錄在卷可稽（本院卷第99頁），則原告及其他
    共有人就1 號停車位占用他人土地部分，實無同意被告得單
    獨使用收益之權限，即無法使被告就1 號停車位取得完整之
    使用收益權，自屬未依債之本旨提出給付，而為不完全給付
    ；且因原告及其他共有人並非該土地之所有權人，則其等就
    無法使被告取得占用該部分土地之使用收益權乙事，應無從
    補正，依民法第227 條第1 項之規定，被告自得適用有關給
    付不能之規定行使權利。
  2.再按，「因不可歸責於雙方當事人之事由，致一方之給付全
    部不能者，他方免為對待給付之義務，如僅一部不能者，應
    按其比例，減少對待給付。」，民法第266 條第1 項前段定
    有明文。查原告及其他共有人之所以無法使被告取得1 號停
    車位完整之使用收益權，乃因系爭分管協議書於簽訂之際，
    當時之共有人並未謹慎鑑界測量，導致1 號停車位有部分占
    用他人之土地，此應屬不可歸責於原告或被告之事由。且原
    告及其他共有人所負同意被告單獨就1 號停車位為使用收益
    之給付義務，應為不可分，故縱使其等僅就該停車位占用他
    人土地部分無法提出給付，仍屬全部不能，揆諸前揭規定，
    被告抗辯其就系爭分管契約得免為對待給付之義務，即無需
    同意原告就2 號停車位單獨使用收益，自為有據。
  3.至原告雖稱被告分管之1 號停車位面積為7.56平方公尺，較
    原告分管之2 號停車位大，且占用他人土地之面積甚少，如
    停放一般車輛，僅需略微調整位置，應不致占用他人土地，
    對被告停車並無影響云云，然查，本院於97年4 月8 日至現
    場履勘時，曾命被告當場停車於1 號停車位，並盡量調整位
    置，勿占用其他地號土地，惟經測量結果，仍占用678 地號
    土地0.17平方公尺、680 地號土地0.04平方公尺，此有該日
    勘驗筆錄及士林地政事務所98年1 月6 日複丈成果圖在卷足
    參（本院卷第98-100、108 頁），且被告當天所停放之車輛
    雖為休旅車，惟其廠牌及大小尚屬常見，此有照片數幀可資
    佐證（本院卷第118-124 頁），自不能因該停車位有占用鄰
    地之問題，即限制被告僅能停放車身較短之車輛，是該1 號
    停車位確無法在不占用他人土地之情況下，供作停車使用，
    應堪認定，則原告以前揭情詞，辯稱並無給付不能或不完全
    給付之情事云云，自不足採。
  4.綜上所述，被告就系爭分管契約既得免為對待給付之義務，
    而拒絕同意原告單獨使用系爭2 號停車位，原告依分管契約
    之約定，請求確認其就該2 號停車位有專屬使用權存在，自
    無理由。
  (三)基於上述理由，已足認原告就2 號停車位無專屬之使用權存
    在，故其他關於同時履行抗辯權、解除契約等之爭點，應無
    再予論述之必要，併此敘明。
  (四)又查，本件原告雖主張被告有占用2 號停車位之情事，然為
    被告所否認，而經本院至現場勘驗之結果，並未發現被告有
    占用系爭2 號停車位之情形，至原告所稱被告設置之電動柵
    欄，則係位於其他地號土地，亦未占用2 號停車位，此有96
    年12月27日勘驗測量筆錄及現場照片附卷足參（本院卷第59
    、69頁），此外，原告就此復未能提出其他證據以實其說，
    則其主張被告無權占用2 號停車位，並請求被告將上開車位
    返還予原告，及給付相當於租金之損害賠償金，自無可採。
    另有關賠償金額之爭點，亦無審酌之必要，併予說明。
七、從而，原告訴請確認其就2 號停車位有專屬使用權存在，並
    請求被告將上開車位返還予原告，及自起訴狀繕本送達翌日
    起至返還日止，按月給付原告5,000 元，均無理由，應予駁
    回。
八、本件判決基礎已臻明確，兩造其餘攻防方法及訴訟資料經本
    院斟酌後，核與判決結果不生影響，故不另一一論述，併此
    敘明。
九、據上論結，原告之訴為無理由，依民事訴訟法第78條判決如
    主文。
中    華    民    國    98    年    4     月    3     日
                  民事第一庭  法  官  馬傲霜
以上正本證明與原本無異。
如對本判決上訴，應於判決送達後20日內向本院提出上訴狀。
中    華    民    國    98    年    4     月    7     日
                              書記官  許秋莉


司法院資訊處製作；財團法人民間司法改革基金會備份。
